臺灣高等法院臺中分院刑事判決
111年度上易字第45號
上  訴  人  
即  被  告  林連豐
輔  佐  人
即被告之妻  劉秀萍
上列上訴人因竊盜案件，不服臺灣臺中地方法院110年度易字第1
985號中華民國110年11月16日第一審判決（起訴案號：臺灣臺中
地方檢察署110年度偵字第14385號），提起上訴，本院判決如下
：
    主    文
上訴駁回。
    犯罪事實
一、林連豐意圖為自己不法所有，基於攜帶兇器竊盜之犯意，於
    民國110年2月12日凌晨2時16分許，在謝○○所經營、位於臺
    中市○○區○○路000號「大樂娃娃屋」店內，趁無人看管之際
    ，持其在路邊所拾取、客觀上足供作為兇器使用之金屬旗插
    1支，撬開店內選物販賣機1臺之鎖頭（毀損部分未據告訴）
    ，並竊取該機臺內之錢幣箱及箱內現金新臺幣（下同）1萬4
    230元，得手後旋即離開現場，另將騰空財物後之錢幣箱棄
    置於臺中市○○區○○路000號前。嗣經謝○○發現財物遭竊後報
    警處理，員警據報到場後，先扣得林連豐遺留在機臺旁之前
    揭金屬旗插1支，再調閱店內監視錄影畫面，始查悉上情。
二、案經臺中市政府警察局大甲分局報告臺灣臺中地方檢察署檢
    察官偵查起訴。
    理    由
壹、證據能力取捨之意見：
一、按被告以外之人於審判外之陳述，雖不符刑事訴訟法第159
    條之1至第159條之4之規定，然經當事人於審判程序同意作
    為證據，法院審酌該言詞陳述作成時之情況，認為適當者，
    亦得為證據；當事人、代理人或辯護人於法院調查證據時，
    知有刑事訴訟法第159條第1項不得為證據之情形，而未於言
    詞辯論終結前聲明異議者，視為有前項之同意，刑事訴訟法
    第159條之5定有明文。而刑事訴訟法第159條之5立法意旨，
    在於確認當事人對於傳聞證據有處分權，得放棄反對詰問權
    ，同意或擬制同意傳聞證據可作為證據，屬於證據傳聞性之
    解除行為，如法院認為適當，不論該傳聞證據是否具備刑事
    訴訟法第159條之1至第159條之4所定情形，均容許作為證據
    ，不以未具備刑事訴訟法第159條之1至第159條之4所定情形
    為前提。此揆諸「若當事人於審判程序表明同意該等傳聞證
    據可作為證據，基於證據資料愈豐富，愈有助於真實發見之
    理念，此時，法院自可承認該傳聞證據之證據能力」立法意
    旨，係採擴大適用之立場。蓋不論是否第159條之1至第159
    條之4所定情形，抑當事人之同意，均係傳聞之例外，俱得
    為證據，僅因我國尚非採澈底之當事人進行主義，故而附加
    「適當性」之限制而已，可知其適用並不以「不符前四條之
    規定」為要件。惟如符合第159條之1第1項規定之要件而已
    得為證據者，不宜贅依第159條之5之規定認定有證據能力(
    最高法院104年度第3次刑事庭會議決議參照）。本案下列所
    引用被告以外之人於審判外陳述，並無符合刑事訴訟法第15
    9條之1第1項規定之情形，且公訴人、上訴人即被告林連豐
    （下稱被告）於本院依法調查上開證據之過程中，均已明瞭
    其內容而足以判斷有無刑事訴訟法第159條第1項不得為證據
    之情事，惟並未於言詞辯論終結前聲明異議，且被告更於本
    院準備程序就證據能力部分表示沒有意見等語（詳參本院卷
    第50至51頁）。本院審酌上開陳述作成時之情況，並無違法
    取證之瑕疵，認以之作為證據為適當，揆諸上開規定，應具
    有證據能力。
二、復按刑事訴訟法第159條至第159條之5有關傳聞法則之規定
    ，乃對於被告以外之人於審判外之言詞或書面陳述所為之規
    範；至非供述證據之物證，或以科學、機械之方式，對於當
    時狀況所為忠實且正確之記錄，性質上並非供述證據，應無
    傳聞法則規定之適用，如該非供述證據非出於違法取得，並
    已依法踐行調查程序，即不能謂其無證據能力。本案下引之
    非供述證據，均與本案待證事實具有關聯性，公訴人、被告
    皆不爭執其證據能力，且無證據證明有何偽造、變造或公務
    員違法取得之情事，復經本院依法踐行調查證據程序，自得
    作為證據，而有證據能力。
貳、實體認定之依據：　
一、訊據被告固坦承其於上開時、地，持在路邊拾取之金屬旗插
    ，竊取選物販賣機內之錢幣箱及箱內現金1萬4230元等客觀
    事實，惟矢口否認涉犯攜帶兇器竊盜罪，並於本院辯稱：我
    當時精神很不好，所以我不知道為何要拿那根旗插，我拿旗
    插碰了一下選物販賣機的鎖頭就打開了，而且那支旗插應當
    不能算是兇器等語（詳參本院卷第49至50、181頁）。
二、惟查：
（一）被告手持前述金屬旗插，於110年2月12日凌晨2時16分許
      ，在上址「大樂娃娃屋」店內，撬開其中1臺選物販賣機
      之鎖頭，並竊取該機臺內之錢幣箱及箱內現金1萬4230元
      等情，業據被告於檢察事務官詢問及原審審理時供述明確
      （詳參偵查卷第83至85頁，原審卷第35、39頁），核與證
      人即被害人謝○○於員警詢問時所證述之財物遭竊情節相符
      （詳參偵查卷第34至35頁），並有「大樂娃娃屋」之店內
      監視器錄影畫面翻拍照片、現場蒐證照片、扣案物品照片
      、臺中市政府警察局大甲分局扣押筆錄、扣押物品目錄表
      附卷可稽（詳參偵查卷第39至45、47、51至55頁），復有
      金屬旗插1支扣案為憑。而觀諸卷附店內監視錄影畫面翻
      拍照片，被告於行竊當時係雙手持握金屬旗插，採單腳跪
      地之姿勢，而使力撬開選物販賣機之鎖頭（詳參偵查卷第
      43頁），足認被告確係利用該支金屬旗插堅硬不易彎折之
      特性，透過槓桿原理而施力於一側，始能開啟原本牢固之
      鎖頭。是以被告所辯：我當時精神不振，不知道為何要拿
      金屬旗插，而鎖頭是碰一下就開啟等語，應屬畏罪卸責之
      詞，並非可採。
（二）按刑法第321條第1項第3款之攜帶兇器竊盜罪，係以行為
      人攜帶兇器竊盜為其加重條件。此所謂兇器，其種類並無
      限制，凡客觀上足對人之生命、身體、安全構成威脅，具
      有危險性之兇器均屬之，且祇須行竊時攜帶此種具有危險
      性之兇器為已足，並不以攜帶之初有行兇之意圖為必要（
      最高法院96年度台非字第9號刑事判決參照）。扣案之金
      屬旗插1支，經原審於審理期日當庭勘驗結果，確認其長
      度約與1人之前臂相當，且為金屬材質製成，質地堅硬，
      難以彎曲，業經記明筆錄在卷可佐（詳參原審卷第38頁）
      。是依此一行竊工具為金屬材質製成、質地堅硬等特質觀
      察，倘持以揮舞刺擊，客觀上自足以對他人生命、身體、
      安全構成威脅，參諸前揭說明，應屬具有危險性之兇器無
      誤，尚不因被告使用金屬旗插撬開鎖頭時有無行兇意圖而
      異其認定。則被告及輔佐人於本院辯稱：上開工具非屬兇
      器，本案至多僅為普通竊盜犯行，不應論以攜帶兇器竊盜
      罪等語，恐有誤會，亦不足取。
三、綜上所陳，被告及輔佐人前揭所辯尚有未洽，不足為取。本
    案事證已臻明確，被告攜帶兇器竊盜犯行堪以認定，應予依
    法論科。
參、論罪科刑：
一、按行為人因原持有人對於財物之支配力一時弛緩，乘機取得
    移歸自己持有，應論以竊盜罪（最高法院91年度台上字第65
    43號刑事判決參照）；至於刑法第321條第1項第2款所謂「
    其他安全設備」，則係指具有隔絕防閑作用，並固定於土地
    上之建築物或工作物之安全設備而言（最高法院85年度台非
    字第313號刑事判決參照）。查被告林連豐利用選物販賣機
    於凌晨時分無人在場看顧之機會，持金屬旗插撬開鎖頭而竊
    取被害人謝○○所有之錢幣箱及現金，當時被害人謝○○固然並
    未在場看管監督上開財物，惟此僅係財產監督權人管領力之
    一時鬆弛，而遭被告破壞其穩固之持有狀態，被告並建立其
    對於上開物品之非法持有關係，自無礙於刑法竊盜罪之成立
    。又被告所破壞之鎖頭雖係附著於機臺，而與上述「其他安
    全設備」之加重要件不符，然被告係手持金屬旗插犯之，仍
    合於刑法第321條第1項第3款之攜帶兇器竊盜罪。是核被告
    所為，係犯刑法第321條第1項第3款之攜帶兇器竊盜罪。
二、另按犯罪行為人刑事責任能力之判斷，以行為人理解法律規
    範，認知、辨識行為違法之意識能力，及依其認知而為行為
    之控制能力二者，為關鍵指標；且刑事責任能力之有無，應
    本諸「責任能力與行為同時存在原則」，依行為時之精神狀
    態定之。是行為人是否有足以影響意識能力與控制能力之精
    神障礙或其他心智缺陷等生理原因，因事涉醫療專業，必要
    時固得委諸於醫學專家之鑑定，然該等生理原因之存在，是
    否已致使行為人意識能力與控制能力有刑法第19條所規定得
    據以不罰或減輕其刑之欠缺或顯著減低等情形，既依犯罪行
    為時狀態定之，自應由法院本其調查證據之結果，加以判斷
    。醫學專家對行為人精神狀態進行鑑定結果，提供某種生理
    或心理學上之概念，法院固得將該心理學上之概念資為判斷
    資料，然非謂該鑑定結果得全然取代法院之判斷，行為人責
    任能力有無之認定，仍屬法院綜合全部調查所得資料，而為
    採證認事職權合法行使之結果（最高法院101年度台上字第5
    133號刑事判決參照）。被告於原審審理時，雖提出美德醫
    院診斷證明書、光田醫療社團法人光田綜合醫院診斷證明書
    、中華民國身心障礙證明等文件，用以證明其患有焦慮症、
    憂鬱症、妄想症、器質性腦症候群等病症，而符合輕度身心
    障礙等級（詳參原審卷第51至57頁）；惟依美德醫院111年2
    月25日美醫第0000000號函及所檢附之病歷資料顯示，被告
    於最近一次就診時，意識清楚，焦慮及低落情緒可改善，可
    切題對答及陳述病情（詳參本院卷第81至144頁）；另依光
    田醫療社團法人光田綜合醫院111年3月11日（111）光醫事
    字第1100169號函及所檢附之病歷資料，僅能證明被告於106
    、107、109年間曾至該院接受門診及住院治療，另於本案發
    生後之110年2月19日、3月12、16日亦曾前往該院接受門診
    治療，但未說明被告精神狀態已達欠缺意識能力或控制能力
    之程度（詳參本院卷第145至168頁）。再觀諸被告之整體行
    竊過程，並非僅係將他人擺放於顯著位置之物品伺機取走，
    而是就地取材拾取不易彎折之金屬旗插，並運用槓桿原理施
    力將鎖頭撬開，方能將藏放於選物販賣機內部之錢幣箱及其
    內現金竊取一空，倘非一定程度之心智能力配合運作，恐難
    輕易完成上述犯罪歷程。加以被告另因竊盜犯行，遭原審法
    院於107年度簡字第432號判決判處應執行有期徒刑1年2月，
    如易科罰金，以新臺幣1000元折算1日，緩刑3年確定，有臺
    灣高等法院被告前案紀錄表在卷可按，顯見被告對於竊取他
    人財物乃刑事不法犯行一事，當不致毫無所悉，而應已具備
    違法性之認識，非如輔佐人於本院所稱被告根本不知自己所
    為何事。準此以言，被告固然領有上述身心障礙證明文件，
    但其障礙等級僅為輕度，顯非有何辨識判斷能力低下或難以
    自我控制之特殊情形。被告行為當時應能充分理解法律規範
    ，並具備辨識行為違法之意識能力，及依其辨識而為行為之
    控制能力，而有完全之刑事責任能力，自不因前揭生理因素
    使其欠缺或減損有責性，被告當無刑法第19條第1、2項減免
    其刑規定之適用。　　
肆、維持原判決之理由：
一、原審審理結果，認為被告涉犯攜帶兇器竊盜罪之事證明確，
    適用刑法第321條第1項第3款、第41條第1項前段、刑法施行
    法第1條之1第1項等規定，並以行為人之責任為基礎，審酌
    被告任意竊取他人之物，且持足供兇器使用之金屬旗插撬開
    鎖頭以竊取財物，侵害他人財產權，並對他人之生命、身體
    安全亦構成潛在危險，應予非難。並斟酌被告本案犯罪動機
    、手段、竊取之財物價值、犯後坦承客觀犯行，並與被害人
    謝○○成立和解，且依和解內容賠償完畢，此經被告於原審審
    理中供述明確，核與被害人謝○○於警詢之陳述相符，並有和
    解書存卷可憑，足認被告犯後尚知悔悟，並試圖彌補其犯行
    所造成之損害，兼衡被告自述之智識程度及家庭、經濟、身
    心狀況等一切情狀，量處有期徒刑6月，並諭知易科罰金之
    折算標準。復就沒收部分說明如下：
（一）扣案之金屬旗插1支，固為供被告本案犯罪所用之物，然
      被告於警詢及原審審理中均供稱：該旗插是我案發前從路
      邊隨手撿來的，而非我所有等語，而難認屬於被告所有，
      故不予宣告沒收。
（二）被告本案竊取之現金1萬4230元，固為被告本案未扣案之
      犯罪所得，然被告已與被害人謝○○和解，並賠償被害人謝
      ○○遭竊款項、機臺維修費及營業損失共計1萬9983元，有
      前揭和解書在卷可證，堪認被告本案犯罪所得已實際合法
      發還被害人（應已包含前述錢幣箱遭竊之損失），依刑法
      第38條之1第5項之規定，爰不予宣告沒收。
二、經核原審業已詳予說明認定被告犯罪所憑證據及論述理由，
    所為認事用法均無違誤，量刑亦屬妥適。
三、被告上訴意旨略以：依據學說見解，所謂「攜帶兇器而犯之
    」，在文義解釋上應係指攜帶兇器到行竊的現場，而非在現
    場取得的兇器亦可解釋為「攜帶兇器」；且行為人於行竊時
    ，主觀上對其攜帶具有危險性之器具須有認識。被告持在路
    邊拾取之金屬旗插，已非兇器。請撤銷原判決，改論以普通
    竊盜罪，並依刑法第59條、第61條第2款從輕發落等語。
四、惟查：按刑法第321條第1項第3款所謂之「攜帶兇器」，祇
    須於行竊時攜帶具有危險性之兇器為已足，該兇器不必原屬
    行竊者本人所有，亦不以自他處攜至行竊處所為必要，縱在
    行竊場所隨手拾取應用，其有使人受傷害之危險既無二致，
    自仍應屬上述「攜帶兇器」之範疇（最高法院90年度台上字
    第1261號刑事判決參照）。被告既係以金屬旗插撬開選物販
    賣機之鎖頭，而竊取其內之錢幣箱及現金得手，縱使上開行
    竊工具並非被告從家中或他處攜帶而來，而是在鄰近處所就
    地撿拾而隨機利用，參諸前揭說明，亦無礙於刑法第321條
    第1項第3款攜帶兇器竊盜罪之認定。且被告使用金屬旗插強
    行撬開鎖頭，無非清楚認識此一犯罪工具之破壞功能，對其
    具備之危險性豈能諉稱毫無所知？是以被告提起上訴指摘原
    判決論以攜帶兇器竊盜罪有所不當，恐係對於法律適用及相
    關實務見解有所誤會，難認可取。又按刑法第59條規定犯罪
    之情狀可憫恕者，得酌減其刑。其所謂「犯罪之情狀」，與
    同法第57條規定科刑時應審酌之一切情狀，並非有截然不同
    之領域，於裁判上酌減其刑時，應就犯罪之一切情狀，予以
    全盤考量，審酌其犯罪有無可憫恕之事由（即有無特殊之原
    因及環境，在客觀上足以引起一般同情，以及宣告法定最低
    度刑，是否猶嫌過重等），以為判斷。被告所犯攜帶兇器竊
    盜罪，其法定最輕本刑即為有期徒刑6月，且得易科罰金，
    已難認為仍有情輕法重或刑罰過苛之特殊情形，原判決考量
    被告先前已有其他竊盜犯罪紀錄，仍量處上述最低刑期，尚
    屬寬厚。被告猶希冀本案依刑法第59條酌減其刑，再適用刑
    法第61條免除其刑，皆非妥洽，難認有據。從而，被告前揭
    上訴意旨均屬無據，尚非可採，其徒執前詞指摘原判決認事
    用法有所違誤，並無理由，其上訴應予駁回。　　　　　　
據上論結，應依刑事訴訟法第368條，判決如主文。
本案經檢察官張文傑提起公訴，檢察官謝耀德到庭執行職務。
中　　華　　民　　國　　111 　年　　3 　　月　　29　　日
          刑事第十二庭    審判長法　官  張  國  忠
   　　　     　　　　　　　    法　官  陳      葳   
 　　　　　　　　      　　　　 法　官  高  文  崇
以上正本證明與原本無異。
不得上訴。
 　　　　　　　　　　　         書記官  施  耀  婷   

中　　華　　民　　國　　111 　年　　3 　　月　　29　　日